臺灣板橋地方法院刑事判決　　　　　　　 93年度訴字第186號
公　訴　人　臺灣板橋地方法院檢察署檢察官
被　　　告　甲○○
被　　　告　乙○
上二人共同　林憲同　律師
選任辯護人
上列被告因偽造文書等案件，經檢察官提起公訴（92年度偵字第
3674號），本院判決如下：
    主  文
乙○連續行使偽造私文書，足生損害於他人，處有期徒刑拾月。
被訴剝奪行動自由部分，無罪。
甲○○無罪。
    事  實
一、緣丙○○與乙○於民國83年5 月8 日結婚，婚後居住在乙○
    於82年7 月間所購置、位在台北縣新莊市○○街24之2 號3
    樓之房屋，並育有1 子1 女。乙○明知其妻丙○○於89年7
    月間罹患泡疹性腦炎，因而引發四肢癱瘓、發聲困難、語言
    不清等後遺症，並領有極重度殘障之身心障礙手冊，生活起
    居無法自理，端賴旁人協助，竟基於行使偽造私文書之概括
    犯意，於90年4 月20日在其住處取得丙○○所有之印章及如
    附表所示編號及面額之台北國際商業銀行（下稱「台北商銀
    」）中港分行定期存款存單4 紙後，持往該行辦理提前解約
    手續，並在如附表所示編號之定期存單背面，蓋用丙○○之
    印章，以對外表示丙○○本人欲解約之意思表示，足生損害
    於丙○○。台北商銀中港分行人員遂依約將如附表所示解約
    後可得款項轉入丙○○在該行帳號0000000000000 號活期存
    款帳戶內。詎乙○竟意圖為自己不法所有，旋於同日前往台
    北商銀蘆洲分行，見丙○○上開帳戶內連同當日匯入之解約
    後定期存款餘額總計新台幣（下同）2,200789元，即偽以丙○○名義填寫取款憑條，並在存戶簽章欄蓋用丙○○上開印
    章，以對外表示丙○○取款之意思表示，而施用詐術，使該
    行承辦人員陷於錯誤，同意乙○自丙○○帳戶內提領款項2,
    200,700 元後，隨即存入乙○在台北商銀蘆洲分行帳號0000
    000000000 號帳戶內，足生損害於丙○○及銀行存取款管理
    作業之正確性。
二、又，丙○○前於87年7 月20日以本人為被保險人，向南山人
    壽保險股份有限公司（下稱「南山人壽公司」）投保壽險，
    嗣因告訴人丙○○罹患重大疾病而全殘，經該公司以付款人
    為合作金庫銀行東門分行、發票日為90年5 月18日、面額1,
    507,757 元、票號IB0000000 號之支票，作為保險金之給付
    。乙○明知上開款項係丙○○所有之保險金，於90年5 月23
    日將該紙支票存入丙○○在台北商銀蘆洲分行上開帳戶兌現
    後，竟承前基於上開行使偽造私文書之概括犯意，見該帳戶
    內尚有存款餘額1,507,846 元，旋於翌日即90年5 月24日利
    用不知情之甲○○（即乙○之妹）偽以丙○○名義填寫取款
    憑條，並在存戶簽章欄蓋用丙○○上開印章，以對外表示丙○○取款之意思表示，而施用詐術，使該行承辦人員陷於錯
    誤，同意乙○自丙○○帳戶內提領款項1,507,800 元，亦足
    生損害於丙○○及銀行存取款業務之正確性。乙○盜領該筆
    存款，隨即用以清償其婚前向其妹甲○○所借貸之款項，將
    其中500,000 元轉匯存入其妹甲○○在誠泰銀行北三重分行
    帳號000000000000號帳戶，另1,00 7,800元則轉帳存入甲○○台北商銀0000000000000 號帳戶中。
三、案經丙○○委任代理人訴由台灣板橋地方法院檢察署檢察官
    偵查起訴。
    理  由
壹、程序方面：
一、告訴人丙○○前於89年7 月13日因罹患皰疹性腦炎前往行政
    院衛生署台北醫院住院治療，嗣於89年8 月22日轉院至長庚
    醫院治療，迄今仍四肢癱瘓、行動困難、言語不清，但意識
    清楚，有行政院衛生署台北醫院93年2 月12日診斷證明書一
    件在卷可查（見本院卷第89頁）。告訴人丙○○於89年9 月
    6 日即因聲音、肢體多重障礙，為極重度殘障，領有身心障
    礙手冊，此有手冊影本1 紙在卷可查（見庚○91年度發查字
    第2891號卷第16頁）。
二、次查，證人即告訴人丙○○於本院審理中無法為言語陳述，
    亦無法以肢體指出在庭之被告乙○為其配偶，自難認其就訊
    問事項之始末得為連續陳述，因證人丙○○未具備陳述能力
    ，而無法由當事人行交互詰問程序。至證人丙○○於偵訊中
    於檢察事務官詢問中所為證言（見91年度發查字第2891號卷
    第53頁以下）是否得採為本案認定事實之依據：按刑事訴訟
    法第159 條之3 第2 款固規定，被告以外之人於審判中有身
    心障礙致記憶喪失或無法陳述者，其於檢察事務官、司法警
    察官或司法警察調查中所為之陳述，經證明具有可信之特別
    情況，且為證明犯罪事實之存否所必要者，得為證據。然經
    本院勘驗證人丙○○於偵查中陳述之錄音結果，證人丙○○
    所為之回答多為「嗯」或「沒有」，均非以連續陳述方式敘
    及有關是否同意被告乙○提領何筆款項及授權方式等具體內
    容，此觀之本院94年4 月6 日勘驗筆錄即明。則上開偵訊筆
    錄中所載證人丙○○之回答為「是的」或「不同意」，已與
    偵訊時之具體狀況有別。況證人丙○○於91年12月17日製作
    筆錄當時，病況亦非特別好轉，仍有發生困難、四肢癱瘓等
    情狀，更難認其確已完全瞭解訊問之意義而為回答。是上開
    於檢察事務官調查中所為之陳述，顯然不具有可信之特別情
    況，不具有證據能力，自不得作為本案認定事實之依據。
三、另本件起訴之罪名為刑法第335 條侵占罪、刑法第216 條、
    第210 條之行使偽造私文書罪，及刑法第302 條之剝奪行動
    自由罪，均非告訴乃論之罪，是告訴人丙○○即便無法完整
    指述犯罪事實，亦不構成訴追條件之欠缺。是被告抗辯本案
    未經告訴人丙○○合法告訴，欠缺訴訟條件，尚有誤會。告
    訴人丙○○意思能力如何，於本案訴訟程序尚不生任何影響
    ，合先敘明。
貳、實體方面（被告乙○部分）：
一、訊據被告乙○於偵訊及本院審理中，固不否認使用丙○○之
    印章前往銀行提領上開2,200,700 元及1,507,800 元等二筆
    款項，惟均矢口否認犯罪，辯稱：其因告訴人丙○○生病，
    獨力扶養二名小孩，經濟陷入困難，提領上開款項係用於家
    庭生活費用開銷及清償購屋時所積欠其妹甲○○之債務云云
    。然按民法第1005條規定，「夫妻未以契約訂立夫妻財產制
    者，除本法另有規定外，以法定財產制，為其夫妻財產制」
    。而依91年6 月26日修正前之民法，乃以聯合財產制為夫妻
    財產制。依民法第1016條、第1017條第2 項之規定，婚姻關
    係存續中夫妻所取得之財產，為其聯合財產；聯合財產中，
    不能證明為夫或妻所有之財產，推定為夫妻共有之原有財產
    。而聯合財產原則上由夫管理，但約定由妻管理時，從其約
    定，其管理費用由有管理權之一方負擔，此觀之同法第1018
    條第1 項之規定即明。再依同法第1019條、第1020條第1 項
    前段之規定，於由夫管理聯合財產之情形下，夫對於妻之原
    有財產，有使用、收益之權，而夫對於妻之原有財產為處分
    時，應得妻之同意。被告乙○與告訴人丙○○與被告乙○於
    83年5 月8 日結婚，婚後育有1 子1 女（各於84年及86 年
    出生），此有戶籍謄本1 件在卷可查。而其二人結婚時，並
    未約定夫妻財產制，是依民法第1005條之規定，其間財產自
    應依本案發生時即91年6 月26日修正前之民法規定之法定財
    產制即聯合財產制作為準據，先予說明。
二、經查：
  (一)告訴人丙○○在台北國際商業銀行中港分行存有4 筆定期存
    款（存單號碼為：BB0000000 、BB175205、BB175206、BB1
    87444 ，金額各為50萬元、50萬元、60萬元、50萬元），均
    於90年4 月20日經被告乙○盜用告訴人丙○○之印章前往辦
    理解約，分別領得如附表所示解約後金額，隨即存入告訴人
    丙○○在該行帳號0000000000000 號帳戶中。被告乙○旋於
    當日前往台北國際商業銀行蘆洲分行持告訴人丙○○之印章
    ，自丙○○上開中港分行帳戶內提領上開定存及帳戶內原有
    存款共計2,200,700 元後，並轉帳存入其在蘆洲分行帳號00
    00000000000 號帳戶內等情，有台北國際商業銀行中港分行
    93年3 月3 日函所附存單暨傳票影本各4 件（見本院卷第71
    至75頁）、該行蘆洲分行93年2 月27日函所附存取款憑條各
    1 件（見本院卷第68至69頁）等可資佐證。
  (二)又告訴人丙○○前於87年7 月20日以本人為被保險人，向南
    山人壽公司投保壽險，嗣因告訴人丙○○罹患重大疾病而全
    殘，經該公司以付款人為合作金庫銀行東門分行、發票日為
    90年5 月18日、面額1,507,757 元、票號IB0000000 號之支
    票，作為保險金之給付，該支票於90年5 月23日兌現存入丙○○在台北國際商業銀行蘆洲分行0000000000000 號帳戶內
    乙節，有合作金庫銀行東門分行93年2 月24日函所附支票正
    反面影本一紙（見本院卷第65至66頁）及南山人壽公司理賠
    通知書各1 件（見發查卷第27至28頁）在卷可參。而上開保
    險給付之請領，因告訴人丙○○當時無法自行簽名，手腳不
    靈活，不能行動，需要人幫忙，但意識仍清楚，遂經其本人
    按捺指印，並由其姊丁○○及父親在場見證後領得該支票，
    再由丙○○之父親將支票交給被告乙○乙節，有證人張雲於
    偵查中具結所為證言可資證明（見93年度偵字第3674號偵查
    卷第39頁背面及40頁）。而上開保險金支票兌現後，隨即由
    被告乙○委由被告甲○○於90年5 月24日前往台北國際商業
    銀行蘆洲分行，將丙○○帳戶內款項中之50萬元轉匯存入甲○○在誠泰銀行北三重分行000000000000號帳戶，另1,007,
    80 0元則轉帳存入甲○○在台北國際商業銀行000000000000
    0 號帳戶等情，有丙○○帳戶歷史資料查詢明細表、匯款申
    請書、存款憑條各1 件在卷可佐（見上開發查卷第19至25頁
    、第30至31頁）。
  (三)其次所應探究者，乃被告乙○持告訴人丙○○之印章前往銀
    行辦理定期存款解約及款項提領，是否經告訴人丙○○授權
    或屬日常家務代理之範疇？
  按民法第1003條固規定，夫妻於日常家務，互為代理人。然
    所謂日常家務之範圍，乃維持一般家庭生活日常所必須之事
    項，如依其情形，非處分其妻之財產不能維持家庭生活，而
    又不及待其妻之授權者，自應屬日常家務代理之範圍。次按
    民法第1020條第1 項規定，夫對於妻之原有財產為處分時，
    應得妻之同意。但為管理上所必要之處分，不在此限。所謂
    管理上所必要之處分，則係指在管理範圍內之處分。而第10
    23條第1 款、第2 款、第1024條第1 款及第2 款並規定，夫
    妻於結婚前及婚姻關係存續所各自負擔之債務，應各自負清
    償之責。
  經查，被告乙○盜領上開款項之90年4 、5 月間，告訴人丙○○已因罹患泡疹性腦炎後遺症而有言語發生困難、四肢癱
    瘓之情狀，則客觀上，告訴人丙○○對外表意已有相當程度
    之困難，依此情節觀之，有關被告乙○欲提領其帳戶內存款
    甚而提領之數額，告訴人丙○○是否確實充分明瞭並予同意
    ，實已有疑。再者，丙○○既已無法自理日常生活，被告乙○在無法取得告訴人丙○○授權之情況下，在維持其間家庭
    生活所必要之範圍內，固應認被告乙○就告訴人丙○○之原
    有財產，具有相當程度管理上所必要之處分權限。惟被告乙○先後二次取款，不僅數額龐大，且均係將告訴人丙○○帳
    戶內存款餘額一次提領殆盡，僅剩百元以內之餘額，並係在
    丙○○帳戶內有大筆款項匯入時之當日或翌日隨即提領一空
    ，苟被告乙○乃基於家庭生活之必要情狀而為提款，自應視
    具體需用數額逐次提領花用，焉有一次提領大額款項之理。
    況且告訴人丙○○之上述4 筆定期存款均尚未屆期，被告乙○罔顧提前解約將損失利息收入，並由銀行扣除相關費用等
    不利情狀，逕為定期存款解約之處分行為，亦非管理上開定
    期存款所必要之處分行為。顯見被告乙○盜領告訴人丙○○
    帳戶內之上開款項，已逾越夫妻間日常家務代理之權限。
  雖被告乙○辯稱，其將上開款項共計1,507,800 元轉入其妹
    即被告甲○○之帳戶，係因購買台北縣新莊市○○街24之2
    號房屋時，曾向被告甲○○借款170 萬元，故上開款項均係
    為償還對被告甲○○之借款債務云云，並提出82年11月20日
    向被告甲○○借款170 萬元之借據1 紙為憑。然查，被告乙○係於83年5 月8 日與告訴人丙○○結婚，則上開積欠被告
    甲○○之債務，乃被告乙○於結婚前所積欠被告甲○○之借
    款債務，則依上述民法規定，被告乙○就其個人結婚前之債
    務，本應自負清償之責，是其擅將配偶丙○○之原有財產用
    以清償其個人債務，顯非管理夫妻間聯合財產所必要之處分
    行為，本已非有所據。況被告乙○盜領丙○○之存款後，作
    為清償對於被告甲○○之債務，至多僅屬事後處分贓物之問
    題，更不能以此作為被告乙○未經丙○○授權且逾越日常家
    務代理權限而盜領丙○○存款之合理化事由。是被告乙○所
    辯，並非可採，其盜領丙○○存款犯行，事證明確，堪予認
    定。
三、論罪科刑：
  (一)按定期款解約時，在存單背面加蓋存款人原留存之印章，乃
    屬合意解除契約之意思表示，為私文書，最高法院78年度台
    上字第3664號判決見解可資參照。又按最高法院89年度台上
    字第1085號判決見解所示，刑法第21 0條之偽造私文書罪，
    旨在處罰無製作權之人，不法製作他人之文書，若逾越授權
    範圍或以欺瞞之方法蓋用他人印章，用以製作違反本人意思
    之文書，仍屬盜用印章而偽造私文書。是核被告乙○逾越日
    常家務代理權限，盜用丙○○印章辦理定期存單解約，進而
    先後二次偽造丙○○名義之取款憑條以冒領其存款，使銀行
    陷於錯誤而交付款項，且足生損害於丙○○及銀行存取款作
    業之正確性等所為，係犯刑法第216 條、第210 條之行使偽
    造私文書罪與刑法第339 條第1 項之詐欺取財罪。另按刑法
    上之侵占罪，以意圖為自己或第三人不法所有，而侵占自己
    持有他人之物為前提，換言之，必行為人先合法持有他人之
    物，而於持有狀態繼續中，易「持有」為「所有」之意思始
    可。如其之持有，係出於非法方法，並非合法持有，則應視
    其方法為何，而分別成立詐欺、竊盜、搶奪或強盜罪，無成
    立侵占罪之餘地。最高法院著有90年度台上字第1114號、86
    年度台上字第7051號、84年度台上字第1875號等判決見解，
    可資參照。本件被告乙○係盜用告訴人丙○○之印章前往台
    北商銀盜領丙○○之存款，是其自始即以偽造私文書之詐欺
    手段，非法取得他人之金錢，而非在自己持有他人之物之狀
    態中，進而易持有為所有之意思，而與前述刑法侵占罪之構
    成要件不符，是此部分提領行為尚與侵占罪嫌無涉，而屬刑
    法詐欺取財罪之規範問題。公訴意旨認被告乙○係犯刑法第
    335 條之侵占罪，即有未洽，然起訴之基本社會事實同一，
    本院自得依刑事訴訟法第300 條之規定變更起訴法條。被告
    乙○盜用丙○○之印章，為行使偽造私文書之階段行為，不
    另論罪。被告乙○利用不知情之甲○○盜領丙○○帳戶內1,
    507,800 元之行為，為間接正犯。又被告乙○偽造私文書後
    持以行使，偽造之低度行為，應為高度之行使行為所吸收，
    應論以行使偽造私文書罪為已足。被告先後多次行使偽造私
    文書、詐欺之犯行，均時間緊密，所犯構成要件復相同，顯
    均係基於概括犯意反覆為之，為連續犯，均應依刑法第56
    條之規定，以一罪論，並各加重其刑。其所犯上開行使偽造
    私文書及詐欺二罪間，有手段、目的之牽連關係，應依刑法
    第55條後段之規定，從一重之行使偽造私文書罪處斷。
  (二)本院審酌被告並無前科，然與其妻丙○○結褵7 年餘，竟因
    丙○○突罹重症，罔顧夫妻間財產處分之界線，擅自盜領其
    妻丙○○帳戶內款項達370 餘萬元，造成其妻丙○○莫大之
    損害等犯罪動機、目的、手段，與所生危害程度，並考量其
    現育有1 子1 女，與犯後態度等一切情狀，量處如主文所示
    之刑。至被告乙○所偽造之丙○○名義之取款憑條2 紙，業
    經交付予台北商銀，而屬該行所有之物，爰不予宣告沒收，
    併此敘明。
四、被告乙○無罪部分：
  (一)按犯罪事實應依證據認定之，無證據不得認定犯罪事實，又
    不能證明被告犯罪者，應諭知無罪之判決，刑事訴訟法第15
    4 條第2 項、第301 條第1 項分別定有明文。次按認定不利
    於被告之事實，須依積極證據，茍積極之證據本身存有瑕疵
    而不足為不利於被告事實之認定，即應為有利於被告之認定
    ，更不必有何有利之證據，而此用以證明犯罪事實之證據，
    猶須於通常一般人均不至於有所懷疑，堪予確信其已臻真實
    者，始得據以為有罪之認定，倘其證明尚未達到此一程度，
    而有合理性之懷疑存在，致使無從為有罪之確信時，即應為
    無罪之判決，此有最高法院82年度台上字第163 號判決、76
    年度台上字第4986號、30年度上字第816 號等判例意旨可資
    參照。
  (二)就被告乙○於90年12月7 日領得郵政劃撥儲金特種匯票面額
    462,000 元（起訴書誤載為461,000 元）部分：訊之被告乙○堅詞否認涉犯侵占犯行，辯稱其領用勞保給付係用於家庭
    生活開銷，並無不法所有意圖等語。經查，該紙匯票係於90
    年12月5 日由勞工保險局指定丙○○為受款人作為保險金給
    付之用，此業經被告乙○於偵查中自承在卷屬實。而被告乙○係於90年12月7 日持丙○○之印章，以丙○○代理人之身
    分領得上開款項乙節，亦觀之卷內匯票正反面影本即明（見
    91 年 度發查字第2891號卷第43至44頁）。而郵局匯票兌款
    規定，該匯票期限為3 年，如逾期未領，則款項退回原匯款
    人帳戶，匯票金額逾1 萬元者，除經受款人簽名蓋章外，並
    須抄驗國民身分證，委託他人代領，另需代理人簽名或蓋章
    ，並抄驗其國民身分證等情，有上開匯票背面之記載為據。
    由上情觀之，告訴人丙○○於匯票簽發之90年12月間，仍處
    於四肢癱瘓行動不便、發聲困難之情況，勢需由被告乙○代
    領上開匯票款項，此乃日常家務所必要之代理行為，自不能
    謂被告乙○領取上開款項係逾越代理權限，是就此而言，已
    與刑法偽造私文書罪之構成要件有間，實無何偽造文書犯行
    可言。次查，被告乙○自其妻丙○○於87年7 月間罹患重症
    後，獨力負擔二名子女之家庭生活開銷，並為其自身及子女
    繳納保險費，就其子王韋智與其女王思婷之保險部分，每年
    各約4 萬元，其個人之保險費一年亦約2 萬餘元乙節，業經
    被告乙○供述在卷，復衡諸通常家庭連同扶養二名子女每月
    所需開銷不菲，則被告乙○領用上開勞工保險給付，用以負
    擔上開家計與保險費支出，亦屬合理範圍。而觀之家庭生活
    費用及保險費支出，均具有長期性及反覆性，則被告乙○領
    用上開勞工保險給付462,000 元，用於貼補前開家庭生活費
    用支出，並為將來可能繼續發生之費用預作準備，自難謂被
    告乙○有何不法所有之意圖可言。此外，復無其他積極證據
    可資證明被告乙○係基於不法所有之意圖而侵占上開勞保給
    付款項，揆諸上開說明，自應為被告有利之認定。是有關被
    告乙○被訴領取丙○○勞保給付部分，既公訴意旨認與前開
    認定有罪之行使偽造私文書罪部分，構成連續犯之裁判上一
    罪關係，爰不另為無罪之諭知。
  (三)有關被告乙○是否侵占互助會得標款項56萬元、66萬元及23
    萬2 千元部分：訊據被告乙○就此部分亦堅詞否認有何侵占
    犯行，辯稱：這些會款是其與丙○○共同努力的成果，其在
    丙○○生病後，即負擔起繳納會款之責任，這些會款其有權
    受領，並非侵占等語。經查：
  證人陳丁○○先於偵訊中證稱：「我將所收得的互助會款現
    金、支票等直接交給乙○，因為當時丙○○生病，辛○○倒
    會後，死會會員償付款項232,000 元現金，我也是給乙○本
    人」等語（見92年度偵字第3674號卷第29頁）；另於本院審
    理中證稱，「我是告訴人丙○○的姐姐，被告乙○則是我妹
    夫。丙○○有加入己○○擔任會首所召集的互助會，每會2
    萬元，總共是43會，前28會是由丙○○繳納會款，之後的14
    會是乙○所繳，乙○收尾會，所以我將會款84萬元交給乙○
    。另外丙○○加入壬○○擔任會首所召集的互助會，總共是
    47 會 ，丙○○繳了33會，被告乙○則繳交剩下的13會，乙○通知我說要標下此會，我代理丙○○標得此會後，收到會
    款910,80 0元，都交給乙○。而辛○○擔任會首召集的互助
    會，丙○○有加入2 會，因為辛○○後來倒會，答應用死會
    會員的匯款補償活會會員，每會可拿回4,000 元，丙○○共
    繳了29會，都還是活會，所以我向死會會員共拿回23萬2 千
    元，都交給被告乙○。…丙○○所跟的三個互助會，都是用
    我的名義加入，由我代為處理，她會將會款拿給我去繳，丙○○生病後，我還是繼續代為處理，但會款改由被告乙○交
    給我去繳，這些互助會都是我在處理，丙○○或乙○都沒有
    直接跟會首接洽。我當初將得標的款項交給被告乙○，是因
    為丙○○要乙○保管這些錢，這些錢扣除醫療費用還有剩下
    ，我們帶丙○○去看病，就會順便支付醫療費用，也沒有向
    被告乙○要回這些錢。丙○○和被告乙○曾經白天在戊○○
    家幫忙，晚上才回自己家，戊○○會準備三餐給丙○○的小
    孩吃」等語（見本院93年12月30日審理筆錄第8 至17頁）。
    而證人即會首己○○於本院審理中具結證稱，「我召集的互
    助會沒有邀乙○或丙○○入會，都是陳丁○○和我跟會，我
    也是和陳丁○○收會錢，得標會款也是由陳丁○○收的。時
    間已久，我沒有保留會單，會單上沒有寫丙○○入會，因為
    我從頭到尾都是與陳丁○○接觸，所以會單上的名字寫的是
    陳丁○○」等語（見本院93年12月30日審理筆錄第18至21頁
    ）。另證人即會首壬○○於偵查中亦結證稱：「我召集的互
    助會從86年11月10日開始，到90年8 月10日結束，丙○○於
    90年4 月間得標，會款共計910,800 元，這筆錢我交給陳丁○○，因為會款都是透過陳丁○○在繳」等語（見92年度偵
    字第3674號卷第28頁背面）。
  由上述證言以觀，證人陳丁○○雖陳稱，丙○○尚未生病前
    ，係由丙○○將會款交由陳丁○○代向會首繳付等語，然由
    此證言，至多僅能證明告訴人丙○○曾逐期將會款交付證人
    陳丁○○，而由證人壬○○所證，至多僅能確認會款係透過
    陳丁○○繳納，亦無法證明資金來源究係告訴人丙○○或被
    告乙○。再者，以每會2 萬元，共加入壬○○、己○○及辛○○等3 會之互助會款計算，告訴人丙○○顯然無法以其任
    職幼稚園教師之薪資獨力負擔該互助會款之繳納，亦不能憑
    此遽認該會款即係以丙○○所有之款項所繳付。對照上述證
    人陳丁○○及己○○所言，被告乙○於其妻丙○○罹病後，
    即繼續繳納各互助會所餘各期會款，可見被告乙○乃以互助
    會成員之身分自居擔負繳納會款之義務，其本於互助會成員
    之身分受領互助會款，進而取得上開款項，自難謂有何為自
    己不法所有之意圖。是被告乙○所辯，自屬可信。此外，並
    無其他積極證據證明被告就取得上開互助會款有何意圖為自
    己不法所有而侵占之犯行，揆諸上開說明，自亦應為被告有
    利之認定。被告此部分被訴侵占罪嫌，本應為無罪之諭知，
    然公訴意旨認被告乙○所涉侵占犯行與前開認定有罪之行使
    偽造私文書罪部分有牽連犯之裁判上一罪關係，於不另為無
    罪之諭知。
  (四)有關公訴意旨又認被告乙○違反丙○○意願，於91年8 月強
    將丙○○自其台北縣新莊市○○街24之2 號3 樓住處帶至被
    告乙○位在彰化縣芳苑鄉鄉○○村15號家中，拒絕丙○○與娘家家人聯絡，將丙○○私行拘禁數日，剝奪告訴人丙○○行動自由部分：
  公訴意旨認被告涉犯刑法第302 條之私刑拘禁罪嫌，無非係
    以證人戊○○、陳丁○○之指述為其論據。訊據被告乙○於
    偵訊及本院審理中亦堅詞否認上開犯行，辯稱：其係因無法
    同時照顧罹病之丙○○與二名子女，始與丙○○一起搬回彰
    化老家，由其家人協助一起照顧丙○○，並無私行拘禁等語
    。
  然按刑法第302 條之妨害自由罪，乃包括以私行拘禁或以其
    他非法方法剝奪人之行動自由而言，在性質上自須被害人行
    動自由被剝奪已持續相當之時間，始足當之。經查，證人陳
    丁○○於偵查中證稱：「被告乙○於91年8 月21日將丙○○
    帶回彰化，原本乙○說要送丙○○到養老院，但又說不知道
    該養老院的地址電話，後來有三天的時間我們都無法與丙○○講到話，直到三天後，我父親打電話到彰化，丙○○才接
    電話，還說是乙○不讓她回台北」等語（見92年度偵字第36
    74號卷第29頁背面）；而證人戊○○則於偵查中證稱：「被
    告甲○○於91年8 月底時有打電話告訴我說丙○○被乙○送
    走，我問她到底何事，她不告訴我，我們有去中港派出所報
    案，後來乙○說要在同年9 月12日談判離婚，才帶丙○○從
    彰化北上，交由我母親照顧」等語。則由證人戊○○及陳丁○○上開陳述，至多僅能證明其二人於90年8 月下旬曾有數
    日未與告訴人丙○○通話，本無從以此推認告訴人丙○○前
    往彰化後，係處於遭受拘禁之狀態，更無法證明被告乙○係
    以強暴、脅迫或何種非法方法剝奪告訴人丙○○之行動自由
    。況於90年8 月下旬之時，被告乙○與告訴人丙○○仍為夫
    妻，則其夫妻住所是否由原台北縣新莊市○○街24之2 號變
    更為彰化縣芳苑鄉鄉○○村15號，本係由其二人協議決
    定之，縱有意見不一之情形，亦非當然逕認有何私行拘禁或
    剝奪行動自由情事。況且，被告乙○偕告訴人丙○○所前往
    之地點，乃被告乙○位在彰化之老家，家中尚有其他親屬，
    苟被告乙○有意剝奪告訴人丙○○之行動自由，大可選擇可
    避人耳目，且為證人戊○○、陳丁○○所無從聯繫之地點，
    何需返回其彰化老家？由此益見被告乙○並無私行拘禁告訴
    人丙○○之剝奪行動自由犯行。此外，又無其他積極證據可
    資證明被告有何剝奪行動自由之犯罪事實，依前所述，自應
    為被告無罪之諭知。
、被告甲○○無罪部分：
一、公訴意旨略以：被告甲○○與被告乙○基於不法所有之概括
    犯意聯絡，將南山人壽公司業務員張雲於90年5 月20日給付
    丙○○作為保險理賠金之支票（面額1,507,757 元）予以代
    收後，存入丙○○在台北商銀之帳戶後，未得丙○○同意，
    偽以丙○○名義，於90年5 月24日將其中50萬元轉匯至被告
    甲○○在誠泰銀行北三重分行帳戶，另1,007,800 元匯入甲○○台北商銀蘆洲分行帳戶。另被告乙○明知丙○○係以自
    己名義加入己○○所招募之互助會，於90年4 月間得標，並
    領得會款支票84萬元，竟與被告甲○○承前概括犯意聯絡，
    將該支票交予被告甲○○兌領。因認被告甲○○與被告乙○
    共同涉犯刑法第335 條第1 項之侵占罪嫌云云。
二、公訴意旨認被告甲○○涉有侵占罪嫌，無非以告訴人之指述
    、證人張雲之證言、付款人新莊市農會中港分部面額840,00
    0 元之支票正反面影本、建物登記謄本等為其論據。而訊據
    被告甲○○固不否認取得上述1,507,800 元及840,000 元等
    二筆款項，惟堅決否認有何侵占犯行，辯稱：上開款項係被
    告乙○為償還借款所支付，被告乙○結婚前因購屋而向其借
    貸150 萬元，嗣因丙○○生病，被告乙○又陸續向其借款，
    被告乙○始以上述款項清償等語。
三、按犯罪事實應依證據認定之，無證據不得認定犯罪事實，又
    不能證明被告犯罪者，應諭知無罪之判決，刑事訴訟法第15
    4 條第2 項、第301 條第1 項分別定有明文。次按認定不利
    於被告之事實，須依積極證據，茍積極之證據本身存有瑕疵
    而不足為不利於被告事實之認定，即應為有利於被告之認定
    ，更不必有何有利之證據，而此用以證明犯罪事實之證據，
    猶須於通常一般人均不至於有所懷疑，堪予確信其已臻真實
    者，始得據以為有罪之認定，倘其證明尚未達到此一程度，
    而有合理性之懷疑存在，致使無從為有罪之確信時，即應為
    無罪之判決，有前揭最高法院判決見解可資參照。
四、復按刑法上之侵占罪，以意圖為自己或第三人不法所有，而
    侵占自己持有他人之物為前提，必行為人先合法持有他人之
    物，而於持有狀態繼續中，易「持有」為「所有」之意思始
    可，已如前述。經查：
  (一)被告乙○於82年11月19日與李炎根訂立買賣契約，買入坐落
    台北縣新莊市○○段777 地號土地暨門牌號碼台北縣新莊市
    ○○街24之2 號建物，約定價金300 萬元，其中訂金150 萬
    元係於82年11月19日交付李炎根，另50萬元係於82年12月30
    日支付，尾款100 萬元則由乙○向銀行貸款支付，已如前述
    。而有關被告乙○向被告甲○○借款170 萬元乙節，亦有82
    年11月20日之借據1 紙為憑。而被告甲○○於本院審理中所
    述借款過程，提及：「我母親第一次將我存在她那裡的錢其
    中150 萬元匯給乙○，另外20萬是第二次向我借，我先生認
    為要開借據」等語（見本院94年9 月29日審理筆錄第16頁）
    ，對照上開買賣契約書所載，訂金150 萬元係以郵局支票支
    付，另50萬元款項，其中現金為20萬元，另30萬元亦以郵局
    支票支付，則被告甲○○供稱被告乙○係分二次借款，一次
    150 萬元，另一次20萬元，又與借據所載借貸金額相符，足
    見被告甲○○所述借款予被告乙○乙節，已非全然無稽。
  (二)次查，被告甲○○分別於90年3 月6 日及同年7 月15日提領
    款項21萬元及16萬元借予被告乙○乙節，亦有被告甲○○所
    提出之誠泰銀行存摺存款對帳單一紙在卷可查。足見被告甲○○於本院審理中供稱，「後來因為丙○○生病，乙○需要
    用錢就會向我週轉。其中比較大的兩筆，一筆是21萬元，另
    一筆是16萬元，都是從我誠泰銀行帳戶領出現金借給乙○。
    乙○於90年5 月24日及同年9 月12日分別匯款給我1,507,80
    0 元，及交付給我面額84萬元的支票，是為了還我錢，這些
    錢都是匯入我的帳戶。當時乙○告訴我自己一個人在新莊帶
    兩個小孩很辛苦，我母親要他回彰化去住，所以先還我錢，
    之後回去彰化。84萬元的票款兌現時，我將其中4萬 元拿給
    乙○，其他都是我陸續借給乙○的錢」等語（見本院94年9
    月29日審理筆錄第16至20頁），衡諸常情，被告乙○因其妻
    丙○○罹患重病，而無法繼續工作，在經濟來源困窘又需支
    應相關費用之情況下，先向被告甲○○借支款項應急，乃事
    理之常。可見被告甲○○所述，應非子虛。
  (三)再者，證人陳丁○○於90年9 月6 日簽發票號CN0000000 號
    、面額84萬元、付款人為新莊市農會之支票，係陳丁○○交
    付被告乙○，係用以交付己○○所招募之互助會得標會款乙
    節，經證人陳丁○○於本院審理中證述甚詳。另證人即會首
    己○○、壬○○所招募之上開互助會，在丙○○因病無法繳
    付會款後，即由被告乙○繼續繳納剩餘各期會款，亦已認定
    如前。則被告乙○得標時基於互助會成員之地位受領該筆會
    款，已無何意圖不法所有侵占可言，此部分亦如前述。而被
    告乙○既積欠被告甲○○債務，被告甲○○乃基於前述債權
    人之身分，受領被告乙○交付清償債務之款項，本即係基於
    所有之意思而領受，並無易「持有」為「所有」之意思，更
    無不法所有之意圖可言。況被告乙○領用其妻丙○○存款之
    時，乃持用丙○○之銀行印鑑章，而乙○與丙○○又為夫妻
    關係，則被告甲○○又何能得悉被告乙○是否得丙○○同意
    ，甚而逾越夫妻間代理權限盜領帳戶內存款？是不能以被告
    乙○盜領款項後係將款項用於清償對被告甲○○之債務，即
    認被告甲○○與被告乙○就盜領存款部分有何犯意聯絡。
  (四)綜上所述，被告甲○○既無意圖為自己不法所有而侵占款項
    犯行，又未與被告乙○就盜領存款乙節有犯意聯絡及行為分
    擔，此外，亦無其他積極證據可資證明此部分犯行，依前所
    述，自應為有利於被告甲○○之認定，既然不能證明犯罪，
    即應為被告甲○○無罪之諭知。
據上論斷，應依刑事訴訟法第299 條第1 項前段、第300 條、第
301 條第1 項，刑法第56條、第216 條、第210 條、第339 條第
1 項、第55條後段，罰金罰鍰提高標準條例第1 條前段，判決如
主文。
本案經檢察官魏正杰到庭執行職務。
中　　華　　民　　國　　94　　年　　10　　月　　13　　日
                  刑事第十五庭  審判長法　官  林海祥
                                      法　官  朱敏賢
                                      法　官  汪怡君
上列正本證明與原本無異。
如不服本判決，應於送達後十日內向本院提出上訴狀。
                                      書記官  李郁禎
中　　華　　民　　國　　94　　年　　10　　月　　17　　日
附表：台北國際商業銀行中港分行存單（以下單位均新台幣）
  ┌───┬─────┬─────┬───────┬────────┐
  │編號  │ 存單號碼 │存單面額  │存單到期日    │ 解約後領得金額 │
  ├───┼─────┼─────┼───────┼────────┤
  │    │BB175204  │ 500,000元│90.10.11      │ 497,240元      │
  ├───┼─────┼─────┼───────┼────────┤
  │    │BB175205  │ 500,000元│90.10.11      │ 497,240元      │
  ├───┼─────┼─────┼───────┼────────┤
  │    │BB175206  │ 600,000元│90.10.11      │ 596,686元      │
  ├───┼─────┼─────┼───────┼────────┤
  │    │BB187444  │ 500,000元│90.12.22      │ 499,750元      │
  ├───┴─────┴─────┴───────┼────────┤
  │合計：                                        │ 2,090,916元    │
  └───────────────────────┴────────┘
附錄本案論罪科刑法條全文：
中華民國刑法第339條
意圖為自己或第三人不法之所有，以詐術使人將本人或第三人之
物交付者，處五年以下有期徒刑、拘役或科或併科一千元以下罰
金。
以前項方法得財產上不法之利益或使第三人得之者，亦同。
前二項之未遂犯罰之。
中華民國刑法第216條
行使第二百十條至第二百十五條之文書者，依偽造、變造文書或
登載不實事項或使登載不實事項之規定處斷。
中華民國刑法第210條
偽造、變造私文書，足以生損害於公眾或他人者，處五年以下有
期徒刑。
